福建高等法院金門分院刑事判決　　　100年度上更(三)字第4號
上　訴　人　福建金門地方法院檢察署檢察官
上　訴　人
即　被　告　王志豪
上　訴　人
即　被　告　趙康
上列二人共同選任辯護人　辛銀珍律師
上列上訴人因被告業務過失致死案件，不服福建金門地方法院93
年度訴字第39號，中華民國94年4月19日第一審判決（起訴案號
：福建金門地方法院檢察署93年度偵字第64號），提起上訴，本
院前審判決後，經最高法院撤銷，第三次發回更審，本院判決如
下：
    主  文
原判決關於趙康、王志豪二人部份均撤銷。
趙康從事業務之人，因業務上之過失致人於死，處有期徒刑陸月
，如易科罰金，以銀元參佰元即新台幣玖佰元折算壹日；減為有
期徒刑參月，如易科罰金，以銀元參佰元即新台幣玖佰元折算壹
日。
王志豪從事業務之人，因業務上之過失致人於死，處有期徒刑參
月，如易科罰金，以銀元參佰元即新台幣玖佰元折算壹日；減為
有期徒刑壹月又拾伍日，如易科罰金，以銀元參佰元即新台幣玖
佰元折算壹日。
    事  實
一、和發營造有限公司（址設：金門縣金沙鎮○○街11號，以下
    簡稱和發公司；公司負責人為王再生，王再生被訴涉犯本件
    業務過失致死案件部分，業經原審以93年度訴字第39號刑事
    判決判處無罪，嗣檢察官不服提起上訴，經本院前審於民國
    【以下同】99年1月27日以98年度上更（一）字第1號刑事判
    決上訴駁回，檢察官不服又提起上訴，業經最高法院於99年
    4月22日以99年度台上字第2472號刑事判決上訴駁回確定）
    於91年11月27日，向金門縣金沙鎮公所承攬由金沙鎮○○○
    ○○段「環島北路道路改善工程」，趙康、王志豪則分別擔
    任和發公司之工地主任、經理，趙康為該工程之全權負責人
    及工地安全衛生主管；而王志豪則擔任該工程路面施作之負
    責人，並聽從趙康之指揮處理相關安全措施事宜，其2人均
    為從事工程營造業務之人。自92年12月9日起，和發公司在
    金門縣金沙鎮○○○路何厝往高坑路段，施作環島北路「甲
    施工路段」路面、填補、刨除及密級配瀝青混凝土鋪設工程
    ，趙康與王志豪二人原應注意於施作車道路面表面刨除，在
    尚未完成施工鋪設柏油前，應在車道路面中線高低落差處，
    設置護欄、拒馬、交通錐、警示燈或其他足以阻隔或警告之
    安全設施，以避免道路意外事故之發生，而依當時客觀情狀
    並無不能注意之情事，詎趙康、王志豪竟因92年12月13日為
    週六、翌日（92年12月14日）為週日，屬例假日不施工，而
    疏未於上開施工路段路面設置相關阻隔及警告標誌。隨後於
    同年12月13日夜間，於本件施工路段，已有其他機車騎士因
    車道路面刨除行走困難而逆向行駛對向車道，致發生車禍事
    故，趙康於當晚（92年12月13日）知悉上情後，指派王志豪
    應於當晚至工地現場設置安全及警告標誌，惟王志豪並未前
    往設置交通錐及警告標誌，趙康亦未至現場監督王志豪是否
    有確實設置交通錐及警告標誌。
二、迨至同年月14日清晨日出前之6時15分許，適有王克府（王
    克府涉犯本件過失致人於死罪案件，業經原審判決有期徒刑
    3月，如易科罰金以銀元3百元折算1日，緩刑2年，嗣王克府
    不服提起上訴，業經本院前審以94年度上字第8號刑事判決
    上訴駁回確定）駕駛車牌號碼ＷＺＳ—780號輕型機車，搭
    載其妻許能娥（跨坐於機車後座）及載運海蚵（機車腳踏板
    各有三斤開與未開之蚵），由金沙鎮浦山里后宅23號住處出
    發從何厝往高坑方向行駛，欲往金湖鎮新市里菜市場賣海蚵
    ，因環島北路路面整修，往中蘭路面車道因路面刨除而凹凸
    不平，王克府途經該何厝施工路段時（以下簡稱系爭路段）
    ，原應在其原車道內行駛，禁止任意變換車道，惟王克府見
    該何厝路段車道（即右側車道）路面刨除，難以行駛，遂借
    道而駛入對向路面尚未刨除之左側車道，嗣王克府機車於左
    側車道行駛中，在通過其右側車道有刨除路面之路段，並駛
    經其右側車道已鋪柏油之路段時，因乍見對向有自小貨車迎
    面駛至，王克府旋即變換車道欲右轉駛入原右側車道之際，
    因兩車道即對向車道尚未刨除路面與原車道已鋪設柏油之路
    面，兩車道路面中線交接處有高達約7公分之高低落差，惟
    趙康、王志豪於該兩車道路面中線高低差路段並未設置交通
    錐、拒馬、警告標誌或警示燈等安全措施，以提醒車輛駕駛
    者應注意車道路面中線有高低差，而王克府復同時搭載其妻
    許能娥及海蚵，在已影響駕駛操控情形下，王克府右轉駛入
    原右側車道時，因未能注意兩車道路面中線有高低落差，而
    操控機車失當致人、車向右倒地，使附載之許能娥頭部右側
    撞擊地面受有顱內出血之傷害，經緊急送至金門縣立醫院（
    現改制為署立醫院）急救，迨至92年12月14日11時42分許，
    許能娥仍傷重不治死亡。
三、案經許能娥之子王從武訴請金門縣警察局金沙警察所報請福
    建金門地方法院檢察署檢察官偵查起訴。
    理  由
壹、程序部分：
一、按被告以外之人（包括證人、鑑定人、告訴人、被害人及共
    同被告等）於審判外之陳述雖不符刑事訴訟法第159條之1至
    之4規定，而經當事人於審判程序同意作為證據，法院審酌
    該言詞陳述或書面陳述作成時之情況，認為適當者，亦得為
    證據；當事人、代理人或辯護人於法院調查證據時，知有刑
    事訴訟法第159條第1項不得為證據之情形，而未於言詞辯論
    終結前聲明異議者，視為有前項之同意，同法第159條之5定
    有明文。立法意旨在於傳聞證據未經當事人之反對詰問予以
    核實，原則上先予排除。惟若當事人已放棄反對詰問權，於
    審判程序中表明同意該等傳聞證據可作為證據；或於言詞辯
    論終結前未聲明異議，基於尊重當事人對傳聞證據之處分權
    ，及證據資料愈豐富，愈有助於真實發見之理念，且強化言
    詞辯論主義，使訴訟程序得以順暢進行，上開傳聞證據亦均
    具有證據能力。查同案被告趙康於警詢時所為之陳述，固為
    被告王志豪以外之人於審判外之陳述，而屬傳聞證據，惟被
    告王志豪及其選任辯護人就趙康上開審判外之言詞陳述，於
    本院審理中均不爭執其證據能力，並同意作為證據使用（見
    本院卷第93頁），復未曾於言詞辯論終結前聲明異議，而本
    院審酌上開陳述作成時之情況，並無違法取證或違反自由意
    思之瑕疵，認以之作為證據為適當，且趙康為王志豪之姐夫
    ，2人間有姻親關係，趙康所為關於王志豪部分之陳述，當
    屬自然可信，揆諸上開規定，趙康警詢筆錄為有證據能力。
    至於本件其餘被告以外之人於審判外所為之陳述，其性質雖
    屬傳聞證據，惟被告王志豪、趙康及渠等辯護人對於該等證
    人之證據能力，於本院審理中均不爭執其證據能力，並均同
    意作為證據使用（見本院卷第93頁），且均未於本院言詞辯
    論終結前，表示異議，本院參酌上開陳述作成時之情況，亦
    無違法取證或違反自由意思之瑕疵，認以之作為證據為適當
    ，揆諸上開規定，本件被告以外之人於審判外之證言，均具
    有證據能力。
二、本件被告王志豪、趙康及渠等辯護人對於卷內書面證據資料
    之證據能力並未有所爭執，並均同意作為證據使用（見本院
    卷第93頁），且迄於言詞辯論終結前，亦未主張有何刑事訴
    訟法第159條第1項不得為證據之情形，應認其已同意本件卷
    內之書面證據資料均得作為證據，經本院審酌後，認本件卷
    內證據資料並無不適當之情形，應認均有證據能力。
貳、實體部份：
一、訊據被告趙康、王志豪均矢口否認有何業務過失致死之犯行
    ，被告趙康辯稱：1、因為例假日期間要保持交通順暢，和
    發公司所承攬之系爭工程內容是刨除路面，故和發公司所承
    攬施工之路面並沒有坑洞。而且和發公司僅單向車道施工，
    另一車道則是保持交通順暢；在該向車道車輛的來往都沒有
    問題，一般車輛應該不至於行駛至施工車道，故其公司並未
    設置警示標誌。2、例假日期間因為要開放通行，故路中不
    用放置交通錐。其本人是依照施工計劃書來施作，並無過失
    云云。被告王志豪辯稱：1、其本人是施工現場的領班，事
    故發生時間是在例假日並非在施工中，被害人許能娥因車禍
    意外事故死亡是肇因於其夫即王克府騎機車操作不慎所造成
    ；且因被害人許能娥死亡時間是在例假日並非在施工中，故
    與其本人業務無關。2、故其本人主張無罪，並無過失云云
    。
二、辯護人除提出書狀為被告辯護外，另辯護略稱：1、雖然道
    路交通規則規定施工單位須在施工地點豎立警告標誌，但也
    是規定在工程進行中，而且也沒有明確規定警告標誌應該如
    何放置，至於警告標誌應該如何放置問題，在卷內施工計劃
    書已經做詳細之圖解與說明，且上開施工計劃書亦是經過業
    主與交通主管單位所認可，此見該施工計劃書第四章第二節
    維持交通方案，所做之圖解即明。2、本件和發公司有依照
    系爭施工計劃書內容施作，而且鈞院前二次判決，亦均認為
    被害人死亡與王克府之過失行為有關連，而非與被告之工程
    施作地點凹凸不平或刨除路面地點有無設置警告標誌有關。
    3、最高法院發回指摘施工地點有無豎立警告標誌等情節有
    應調查未盡之情況顯然有誤解，縱使認定系爭車禍地段在夜
    間沒有放置警告燈，以鈞院前兩次判決亦認為與被害人死亡
    是沒有直接關連。故縱使調查事故地點未放置警告燈亦與鈞
    院前二次判決被告無罪結果並無影響。4、有關確保用路人
    順暢使用道路問題，本來道路施作與交通安全間是有衝突，
    故才需要提出交通維持施工計畫書來規範；而且警告標誌之
    設置，是在提醒加強用路人之注意程度，並非在免除或減輕
    用路人注意程度。故本件鈞院前前審判決，亦認定被害人之
    死亡是因為王克府違規騎車，未注意車前狀況且未適時採取
    安全措施，致騎車不慎人、車倒地才導致被害人頭部受創致
    死，亦即認為王克府未盡到注意義務。5、本件被告既已按
    照施工計劃書之規定施作，並無違反作為義務與注意義務。
    6、本案於系爭道路車禍路段有關安全及施工警告設施之設
    置與否，並不影響機車駕駛者王克府對於路面之注意，亦與
    被害人許能娥之死亡並無因果關係。7、本件「環島北路道
    路改善工程」（高坑至沙美），工地主任及安全衛生主管均
    是被告趙康，有和發公司92.6.20（92）和營字第011號函及
    工程相關人員相關證件影本在卷可稽（見金沙警察所刑案偵
    查卷第64頁至第66頁），被告王志豪固然負責路面柏油鋪設
    ，其職責應是路面施工時各項作業的執行與管理，然於非施
    工時段，則非被告王志豪之業務範圍，應該由整個工程之工
    地主任及安全衛生主管負責監督與管理。且事實上，該工程
    在施工中，均有設置安全設施，亦有施工照片在卷可稽。故
    被告王志豪應有盡其職務義務。8、又本件事故發生是在凌
    晨六點許，非施工時段，被告王志豪並無監督或管理工地現
    場是否有放置安全設施之作為義務。故縱退萬步言，事故現
    場或有安全設施設置之瑕疵或過失，亦應由被告趙康負其責
    任。
三、本院查：
  (一)被害人許能娥因本件交通事故而死亡：被害人許能娥係於92
    年12月14日11時42分許，因顱內出血致死，業經福建金門地
    方法院檢察署檢察官會同法醫相驗屬實，有相驗屍體證明書
    、勘驗筆錄及驗斷書各在卷可稽（見相驗卷第21頁、第23頁
    、第28頁至第33頁）。又被害人許能娥頭部右頂部有頭皮血
    腫5點5公分X5公分，經檢察官督同法醫師相驗結果，認係因
    車禍導致顱內出血死亡，此據檢察官相驗明確，有上開勘驗
    筆錄、驗斷書及相驗屍體證明書在卷可按。足見被害人許能
    娥確因車禍致顱內出血死亡。
  (二)被告趙康、王志豪二人均有設置安全措施之義務，然疏未為
    之，且二人均有過失：
  被告趙康於警詢自承其擔任系爭道路施工之工地主任與工地
    安全衛生主管；王志豪則於警詢供承負責系爭道路之路面工
    程，工程內容為原有路面整理（含填補及刮除）、密級配瀝
    青混凝土之鋪設等語（詳警卷第12頁、第16頁），且被告二
    人於原審審理時亦供承從事營造業務多年。而被告趙康復領
    有中華民國技術士證，其證照職類名稱為「勞工安全衛生管
    理」（見警卷第64頁、第65頁），又由本件工程之施工計劃
    書內第四節關於安全衛生工作計畫之開挖作業部分，亦載明
    「抽查設置擋土支撐、圍攔、護蓋及警告標示等…」（見警
    卷第204頁、第202頁），且上開施工計劃書第四章關於「交
    通維持計畫」之第二節關於「交通維持方案」部分，亦載明
    1、交通維持所用之施工交通管制與安全設施分為下列6項：
    （1）、標誌：包括警告、禁制、指示及施工標誌。（2）、
    槽化導向設施：包括拒馬、交通錐及直立導標。（3）、標
    線。（4）、警告照明設施：包括警告燈號、閃光箭頭板及
    照射燈。（5）、其他：包含…告示牌。2、施工前交通衝擊
    減輕方案：…配合各階段施工，車道配置之變化，實施…交
    通標誌設置…。3、施工中交通安全措施及圖解：施工期間
    佈設各項安全措施、交通錐、警示燈及其他交通管制措施及
    『夜間安全措施』之設置。4、施工安全措施之方法：（1
    ）、於道路開挖地點前300公尺架設「道路施工」之標誌。
    （2）、於150公尺處架設「單線行車」之標誌。（3）、50
    公尺處架設「車輛慢行」之標誌。此有上開工程之施工計劃
    書第四章關於「交通維持計畫」之第二節關於「交通維持方
    案」所列舉各點應予設置安全措施設置標準之交通維持方案
    規定甚明（見警卷第186頁、第185頁）。被告二人均從事營
    造業多年，已如前述；而被告趙康復領有專業之安全衛生管
    理證照，且於本件工程之施工計畫書亦載明關於施工期間應
    有之夜間安全措施設置標準，故對於前開車禍肇事路段因本
    件施工，可能影響行車安全，被告二人本於上開專業認知及
    施工計畫書之規範，對於系爭路段均應設置夜間安全措施，
    當無不知之理。
  上開車禍肇事路段係因部分路面刨除，而造成路面顛簸，業
    經被告趙康於94年3月17日在原審審理時供承在卷（詳原審
    卷第120頁至第122頁）。由至現場處理本案車禍之警員黃武
    智於事故發生當日上午9時許所拍攝之系爭車禍路段VCD錄影
    內容，亦可看出地面有刨除，凹凸不平，畫面搖晃，且只有
    王克府原應行駛之車道有刨除路面，對向車道則是平坦路面
    等情，業經原審於93年11月19日勘驗明確，有勘驗筆錄在卷
    可證（見原審卷第39頁）。次就上開刨除之路面，僅屬因施
    工期間臨時性之狀態，工程最終仍應以鋪設柏油路面才屬完
    工，另由上開錄影帶內容，顯示與被害人許能娥行車方向之
    同向車道，有些路段有刨除路面，有些路段則已鋪設柏油、
    路面乾淨等情，亦經原審勘驗上揭錄影帶內容明確，有前揭
    勘驗筆錄在卷可稽（見原審卷第40頁）。而由車禍現場照片
    以觀，車禍地點被害人許能娥之己向車道與對向車道間，亦
    確有高低差之情形存在（見警卷第152頁下方照片、第164頁
    下方照片）。復輔以卷附道路交通事故現場圖（見警卷第47
    頁），足證本件施工現場，以機車駕駛者王克府行駛方向為
    基點，右側己向路面確有刨除，左側對向路面則係未刨除之
    原鋪設路面，而朝中蘭方向繼續行駛，可進入右側己向路面
    已鋪設柏油完成之路段，再往前行約25公尺路段即為被害人
    許能娥車禍倒地之處（見警卷第150頁下方照片及原審卷第
    114頁，證人即警員黃武智於原審審理中之證述），該處被
    害人許能娥之己向車道與對向車道間確有路面高低差之情形
    ，且高低差達約7公分等情，業據至現場處理本案車禍之警
    員黃武智於94年3月17日在原審審理中證述明確，並有上開
    道路交通事故現場圖與車禍現場照片在卷可證（見原審卷第
    114頁、第111頁，警卷第47頁、第152頁下方照片、第164頁
    下方照片）。由此可知，上開車道中線有路面高低差之情事
    ，對於行車之安全顯有影響，倘設置適當之警告標示，則行
    路人於面臨該高低差路段時，即能採取減速慢行或其他適當
    措施，以避免車禍危險之發生。而挖掘道路工程進行中，應
    樹立警告標誌，夜間並安裝警告燈，道路交通安全規則第
    143條定有明文，故被告趙康、王志豪二人就未鋪設完工之
    系爭車禍道路，在二邊道路確有高低落差之情形存在下，自
    應設置適當之安全措施。
  依被告趙康於93年1月30日在警詢供稱：其本人為系爭工程
    路段之工地負責人（即工地主任）及勞工安全衛生管理員，
    負責所有施工事宜及施工安全等語（詳警卷第10頁至第12頁
    ），並於檢察官偵查中供稱：其於上開系爭工程擔任工地主
    任，負責整個道路之鋪設及安全設施等語（詳偵查卷第17頁
    ），復於原審審理時證稱：其於本件系爭工程職務係工地主
    任，包含工地安全等語（詳原審卷第120頁、124頁）；另參
    以本案被告趙康從事營造事業多年，復領有中華民國技術士
    證，其證照職類名稱為「勞工安全衛生管理」，並為系爭工
    程之工地負責人，則系爭路段程應設置適當之安全措施，屬
    被告趙康之義務，應無疑義。另被告王志豪於偵查中供稱：
    其本人係和發公司之職員，任職四、五年，負責系爭工程瀝
    青混凝土之鋪設及刨除路面之工作等語（詳偵查卷第18頁）
    ；復於原審審理時供稱：其本人負責系爭環島北路工程刨除
    路面與鋪設，負責開鋪瀝青之機器等語（詳原審卷第105頁
    、第104頁、第108頁）。可見被告王志豪既係以營造為業，
    其主要業務係從事鋪築機之駕駛、路面刨除及鋪設柏油事務
    ，則其於反覆執行上開主要業務時，基於其反覆施行之經驗
    ，當對於刨除路面會造成行車安全影響等情，自知之甚詳。
    況由被告趙康於警詢中供稱：系爭工程路段夜間安全措施之
    設置，由王志豪負責，由其本人負責檢查等語（詳警卷第12
    頁）。再參酌被告趙康於上開原審審理時以證人身分證稱：
    「（辯護人問：92年12月13日晚上有無接獲通報？）我接到
    鎮長打電話給我，反應路面上有車禍，有民眾反應中間放黃
    色的護欄作什麼，我有再去現場，我去看之前有問過王志豪
    ，有無高低差安全措施，要王志豪下班後，去中線作標誌，
    （辯護人問：為何交代在高低差的地方放交通錐？）一般而
    言，會有危險性，（辯護人問：你交代王志豪放交通錐，有
    無追蹤？）當天晚上有打電話問他有無放，他說有，（檢察
    官問：下一次到現場何時？）案發當天下午，（檢察官問：
    92年12月14日有無過去到現場？）下午有過去，沒有看到交
    通錐與護欄，我有問王志豪，為何沒有安全措施」等語（詳
    原審卷第123頁至第126頁）；佐以被告王志豪在原審審理時
    亦自承：本件關於交通錐及護欄之設置，由工地負責人即被
    告趙康指示等語（詳原審卷第108頁），本院審酌被告趙康
    與王志豪間，有親屬關係，則被告趙康上開關於被告王志豪
    不利之證言，當無誣陷被告王志豪之理。依上所述，本件被
    告趙康確有指示被告王志豪於本件事發前一日夜間，至本件
    系爭車禍肇事路段放置交通錐。故系爭路段應設置適當之安
    全措施，亦屬被告王志豪之義務無誤。
  本件車禍事故現場路段確未設置交通錐、警告標誌或其他安
    全設施：1、證人即處理本件車禍事故之警員黃武智於94年3
    月17日在原審審理時證稱：就其依勤務分配巡邏經過本件系
    爭事故現場之經驗瞭解，本件事故發生之前有時候有設置安
    全措施，有時候沒有設置安全措施；只是於工程當中始有擺
    設安全設施，於夜間即無擺設安全設施；本案車禍發生當日
    報案時間是當日（即12月14日）上午六點四十五分，依值班
    人員於受理各類案件紀錄表記載，環島北路有車禍，其於六
    點四十七分接獲通報即返回金沙警察所拿設備，而於六點五
    十三分到現場，警卷第47頁之道路交通事故現場圖係由其本
    人製作，其本人是第一位到達現場；其於當日在車禍現場拍
    攝之照片均有註明攝影時間為12月14日（6時55分）；其於
    到達車禍現場時當事人（指機車肇事者王克府）並未在現場
    ，施工單位人員亦未在現場；其於到達車禍現場時並未看到
    任何警示標誌或拒馬；嗣於同日上午九時許以V八攝影機拍
    攝，現場情景與其所拍攝之照片情景相同等語（詳原審卷第
    111頁至第116頁，偵查卷第27頁證物袋編號1所示VCD），此
    外並有金門縣警察局金沙警察所受理各類案件紀錄表與道路
    交通事故現場圖、車禍現場照片及原審勘驗V八攝影轉換之
    VCD勘驗筆錄在卷可稽（見相驗卷第10頁、警卷第47頁、第
    13頁至第20頁，原審卷第36頁、第39頁至第40頁）。本院審
    酌上開證人黃武智係負責前述系爭路段巡邏勤務，且於案發
    當日至現場拍攝車禍現場照片及以V八攝影機拍攝錄影帶內
    容等情節，足證黃武智前揭證言應可採信。另佐以被告趙康
    於94年3月17日在原審審理時自承：「（問：本案施工路段
    有何安全措施？）當時刨除後準備作封層動作，當時是沒有
    ，施工中會有，當時沒有設置，是因為開放路面，所以沒有
    放置安全措施。（問：不施工可以不用放？）夜間沒有施工
    所以沒有放，不施工，沒有安全問題，所以也沒有放。（問
    ：92年12月14日有無過去事發現場？）下午有過去，沒有看
    到（交通）錐與（護）欄，我有問王志豪，為何沒有安全措
    施。（問：錐或欄？有無燈號？）那天沒有。」等語（詳原
    審卷第120頁至第123頁）。依上所述，本件系爭道路工程於
    施工期間，雖於施工中或有設置安全設施或警告標誌，然於
    施工後及夜間，則並無設置安全設施或警告標誌乙節，應堪
    認定。2、又證人黃武智於上開原審審理時亦證稱：其於事
    故當日（14日）6時47分許接獲通報，隨即返所拿設備後，
    於6時53分即抵達事故現場；其於事故現場，未發現設置安
    全設施等語（詳原審卷第112頁及第114頁），並有其於當日
    6時55分所拍攝之車禍事故照片在卷可資佐證（見相驗卷第
    13頁至第20頁），均如前述。按證人即處理本案車禍事故之
    警員黃武智抵達車禍事故現場時，距機車肇事者王克府所稱
    機車肇事倒地之時間（按依道路交通事故現場圖記載發生時
    間為：92年12月14日6時15分許，見原審卷第113頁），僅約
    半小時，卷內亦無證據足證於上開時間之內，有任何人搬動
    安全設施之可能，衡情亦無與本案無涉之人會有搬動安全設
    施或警示標誌之舉，且證人黃武智與被告二人又無怨隙糾紛
    ，其本身復為執行司法勤務之警察，當無虛偽陳述之動機，
    其證言應可採信。再者，原審於94年3月17日審理時，傳喚
    至距本案車禍現場約600公尺處處理另一件車禍事故之警員
    陳榮昌到庭作證，陳榮昌證稱：「（問：92年12月13日車禍
    事故何厝段是否由你處理？）是我處理的，當時我在巡邏勤
    務，接受值班通報，我們到時，保安隊已經到現場，救護車
    也到了…被告是陳怡生，另外一個黃火生，當時路燈很昏暗
    ，有霧氣，被告（指另一車禍案件之被告陳怡生）是為了行
    駛順暢，所以到對向車道沒有刨除的路面行走，導致車禍發
    生，現場沒有設置警告或阻隔標誌以告知施工情況。（問：
    如何知道該件事故是因路面顛簸才走逆向對向車道？）依常
    理判斷，很多車在那一施工路段都會走逆向車道。（問：該
    路段有無封閉？）沒有封閉，但是機車行駛會很不穩，但慢
    速也會改善。（問：警員處理時有無路燈？）有的是壞掉的
    ，我處理的那段沒有路燈。（問：當時晚間有無經過本件事
    故路段，有無看到交通錐及護欄？）處理時，整段都沒有。
    （問：是否有全部路線均走過？）用目視即可以看到整個路
    段，整個路段都沒有看到反光及交通錐。（問：處理該件車
    禍現場與本案車禍現場距離多遠？）約一百多公尺。（問：
    處理該件事禍，你所在位置是否可看到本件事故現場？）可
    以」等語（詳原審卷第117頁至第119頁）。故由上開證人黃
    武智與陳榮昌等二人之證述可知，系爭車禍事故現場顯然均
    未設置警告、阻隔標誌或交通錐及護欄等安全設施至明。3
    、再原審受命法官於94年3月29日至警員陳榮昌處理之另一
    件車禍案件現場（以下簡稱另案現場）勘驗，另案現場係位
    於兩斜坡之頂點（如Ｍ字之一頂端），而本件系爭車禍現場
    則係於由該現場往高坑方向，以下坡方式，約300公尺位於
    斜坡底部後，再以上坡方式，約300公尺處即為本件系爭車
    禍現場（即靠近Ｍ字型之另一頂端附近），由另案現場往本
    件系爭事故現場觀看，其視野清楚，且週邊並無其它大型建
    築物或視線遭遮蔽等情；至兩地間之距離，雖非如警員陳榮
    昌於上開原審證稱僅有100多公尺之距離，然本件自該現場
    至坡底約300公尺，坡底距系爭事故現場約300公尺；而由警
    員陳榮昌就其於92年12月13日至另案現場處理車禍執行勤務
    時所站立之位置勘查測量，而以上開位置為勘查地點往高坑
    方向300公尺處到達斜坡底，再由斜坡底以上坡方式約300公
    尺處即為本件系爭車禍事故現場，故由上開勘查地點至本案
    系爭車禍事故現場距離約600公尺，亦經原審勘驗無訛，並
    製有現場圖且記明筆錄在卷（詳原審卷第195頁至第196頁）
    。則由系爭事故現場、另案現場及坡底等三點間所組成之三
    角形以觀，基於三角形二邊之和必大於第三邊之原理，居於
    第三邊之另案現場與系爭事故現場之距離，即不至於大於
    600公尺之遠，此據原審勘驗現場明確，製有勘驗筆錄與現
    場圖及照片各在卷足憑（詳原審卷第195頁至第196頁、第19
    8頁至第204頁）。而由警員陳榮昌處理另案現場之位置，是
    否能目視系爭本件事故現場？經原審勘驗結果，確能目視，
    且能看見系爭本件事故現場無訛，此據原審勘驗明確，有上
    開勘驗筆錄在卷可稽（詳原審卷第195頁背面，見勘驗筆錄
    七之勘驗結果）。則證人陳榮昌於原審關於處理該件車禍現
    場與本案車禍現場距離之證述，雖稍有出入，但其既能目視
    看到本件系爭車禍事故現場，而本件系爭車禍事故現場有路
    燈，附近視野未受阻礙，亦經原審勘驗明確，製有勘驗筆錄
    在卷，已如前述；可見證人陳榮昌上揭證言自堪採信。4、
    依警員黃武智於本件車禍當日所拍攝之照片及錄影帶內容以
    觀，經原審勘驗VCD錄影結果，雖載明於機車肇事者王克府
    之機車附近路旁有二個被壓過之交通錐等語（詳原審卷第40
    頁），然對照警員黃武智案發當日所拍攝之現場照片（見相
    驗卷第15頁至16頁、第19頁至第20頁），前述二個原為圓錐
    形之交通錐均遭壓扁而破裂，其中一個交通錐甚至未見用以
    支撐交通錐直立之底座，照片中復未發現底座散落於附近，
    且衡情以機車之衝撞力道及重量，亦不足以將交通錐壓扁至
    如照片所示情形，更不可能將其中一個交通錐撞成底座分離
    而無從在附近發見，足證上開二個交通錐應係之前遭車輛碾
    壓破碎，且其中一個交通錐之上半段與下半段之底座分離，
    底座不知去向，方被棄置於事故現場之路旁，上開二個交通
    錐案發當時並非作為該路段警示之用至明。且依前述現場照
    片，除上開二個破裂遭棄置之交通錐外，並無其他任何交通
    錐或護欄等警示設施出現（見相驗卷第13頁至第20頁），益
    徵案發當時現場並未設置任何安全警示設施。5、至於被告
    趙康於原審審理時雖另辯稱：其於事發夜間曾至現場查看有
    擺設交通錐云云（詳原審卷第138頁）；而被告王志豪於原
    審審理時則辯稱：警員黃武智以V八拍攝當時，因時間已九
    點，現場有人在旁邊，因要開始施工，故將交通錐拿走云云
    （詳原審卷第129頁）。然倘被告趙康、王志豪二人上開所
    述非虛，則於夜間既有擺設交通錐，何以數小時後本件系爭
    車禍事故發生時，及警員黃武智於當日上午6時55分拍攝之
    現場照片，卻未見任何交通錐之擺設？況被告趙康於原審審
    理時亦自承和發公司並無人員將交通錐收走等語（詳原審卷
    第122頁下面、123頁上面）；而由卷內資料以觀，交通錐復
    無遭人偷走之可能性存在，且佐以被告二人於本院審理時已
    坦承本件事發前一日及當日（即12月13日、14日）為週六及
    週日，並未施工；被告王志豪並供稱：14日有工人在現場作
    機械保養，並不是作工程的施工等語（詳本院卷第126頁反
    面及第127頁），足見本件事發當時，確無交通錐之擺設甚
    明。被告二人上開所辯，均非實情。6、依上所述，本院審
    酌證人陳榮昌之證言，足認本件系爭車禍事故現場，於事故
    前一日夜間並無設置夜間安全設施，復由另一位證人黃武智
    之證言可知，本件系爭車禍事故後甫經半小時，亦無夜間安
    全設施，距本件事故發生時間之前後二時間點，既均無任何
    夜間安全設施，足證事發當時確無安全設施無誤。
  (三)被告二人於原審雖辯稱本件被害人許能娥患有高血壓，則被
    害人許能娥之所以致死，非因路面高低差而跌倒所致云云，
    然查：
  本件經福建金門地方法院檢察署檢察官督同法醫師相驗結果
    ，證實被害人許能娥頭面右頂部有頭皮血腫5.5乘以5公分，
    有驗斷書在卷足憑（相驗卷第31頁背面）。雖高血壓病患亦
    有可能造成腦內出血，惟本院審酌上開血腫部位接近頭皮，
    有被害人許能娥頭面右頂部照片在卷可證（警卷第158頁上
    方照片），且由本件機車肇事者王克府於原審審理時證稱：
    其所駕駛之機車係倒向右邊，被害人許能娥亦係倒向右手邊
    等語（詳原審卷第97頁、第98頁）。而由卷內關於被害人許
    能娥所戴之安全帽之照片以觀，其右後方及左後方均有擦痕
    ，而右後方之擦痕顏色較深，應係與新鋪設之深黑色柏油路
    面磨擦所造成，左後方之擦痕顏色雖較淺，然其形狀呈「Ｕ
    」型，與右後方之擦痕形狀相較，擦痕之顏色及形狀均不相
    同，顯非同次擦撞所致，有被害人許能娥所戴之安全帽之照
    片在卷可證（見警卷第160頁上方照片）；另佐以被害人許
    能娥所乘坐之機車車身受損照片以觀，機車擦撞處均位於機
    車右側踏板、右前方踏板、右把手各等情，有該機車擦撞處
    之照片在卷可稽（見警卷第162頁下方照片、163頁上方照片
    與下方照片）。本院綜合審酌上開各情，由死者許能娥血腫
    之部位係位於頭部右後側，且近頭皮處，安全帽右後方亦有
    受損之擦痕、被害人許能娥乘坐機車之擦撞受損情況均位於
    機車右側等情，足認本件被害人許能娥確係其夫王克府所駕
    駛之機車於右轉駛入原車道之路面已鋪設柏油時，因兩車道
    路面中線交接處有高低落差之故，因一時變換車道操控失當
    致人車向右倒地後，使被害人許能娥頭部右側撞擊地面所致
    。再者被告二人於原審準備程序中，均未見上開抗辯，而於
    94年3月29日在原審審理時始提出上開質疑，然被害人許能
    娥屍體未經解剖，無從知悉被害人顱內是否有對衝傷或衝擊
    傷之情形，且本院由卷內證據判斷，已足以認定被害人許能
    娥死亡之原因係因車禍致顱內出血死亡，則被告二人聲請調
    閱被害人之Ｘ光片等病歷送鑑定，即均無必要。
  至於被告二人於原審雖辯稱：倘被害人許能娥真是頭部撞擊
    所致，然被害人許能娥由機車倒地撞擊至報案，時間距離近
    一小時，可能有延誤送醫之情況云云。惟查，依卷附被害人
    許能娥之病歷紀錄記載，係由其家人送醫急救（見原審卷第
    235頁、236頁）；而本件被害人許能娥倒地撞擊之時間，經
    被害人之夫即王克府於原審審理時證稱：「係約6時15分許
    ，事故後，在現場叫其他車子均沒有停下來，嗣有一名年輕
    人幫我將車子牽往路邊，並報案，十多分鐘後，我才打電話
    請家人來載我們去醫院」等語（詳原審卷第96頁）。足證被
    害人許能娥於倒地頭部撞擊後，無法於最短時間內即能送醫
    急救，且佐以證人即到場處理之警員黃武智於原審審理時證
    稱係於當日6時47分接獲通報等語，已如前述（詳原審卷第
    112頁）。故本院綜合審酌王克府關於其機車變換車道操控
    失當致人車倒地後，被害人許能娥倒地後撞擊時間，其家人
    由金沙鎮浦山里后宅23號住處前往系爭環島北路何厝路段車
    禍現場，再載運被害人許能娥送醫所需時間及事故後至報案
    間之經過所為之證述，與警員黃武智接獲報案之時間等情，
    經核其情節大致相符；另佐以系爭車禍肇事路段現場附近並
    非人口稠密之住宅區域，車禍發生時間復係清晨時段，人車
    稀少之際，則本件機車駕駛者王克府係被害人許能娥之夫，
    遽見其妻因車禍倒地，衡諸常情，必急於將其妻許能娥送醫
    急救，衡情當無故意延誤送醫之理；且王克府係以賣蚵為業
    ，已據其於原審審理時供承在卷（詳原審卷第93頁至第95頁
    ）。本件車禍事故又係於被害人許能娥與王克府於案發當日
    清晨欲載運蚵至市場販售途中所致，則渠等二人於冬季破曉
    時分，夫妻二人相偕共乘機車欲同往市場賣蚵，足證該二人
    感情甚篤，益徵王克府應無可能置其妻許能娥生命於不顧之
    理。綜上所述，應認王克府就送被害人許能娥赴醫院急救，
    並無延誤之情事。
  被告二人於原審另辯稱：倘被害人許能娥真是頭部撞擊所致
    ，然被害人許能娥由撞擊至死亡，時間僅數小時，與常情相
    悖，且何以相驗時，堅拒脫掉被害人許能娥上衣，亦令人質
    疑云云。然查，本件被害人許能娥因本件車禍致其頭部受傷
    一節，已如前述。被害人許能娥因車禍致頭部受傷且其血腫
    範圍不小，另參以本件車禍發生時間係在清晨時段，被害人
    許能娥之夫王克府於上開車禍現場求助無門下始打電話請其
    家人前來載被害人許能娥送醫急救，則被害人許能娥於本案
    車禍人車倒地後因頭部撞擊地面致頭皮血腫後，因顱內出血
    ，而於數小時後之11時42分許宣告不治（相驗卷第22頁死亡
    證明書），即有可能，被告二人上開所辯，自不足採。至於
    本件相驗時未脫掉被害人許能娥上衣部分，衡諸金門地區，
    民風純樸，被害人復係婦女，年紀已屆65歲高齡，其家屬因
    民情風俗之故而於相驗時抗拒脫掉被害人上衣，衡情自有可
    能。況本件被害人許能娥致死原因，既係因車禍人車倒地致
    頭皮血腫顱內出血所致，而與身體其他部位無關，則被告二
    人辯稱被害人許能娥係高血壓造成腦出血等情，實與其他身
    體部位無關，故本院審酌綜上各等情，認被害人許能娥家屬
    於民風及致死原因與身體外觀無關下，拒絕法醫脫掉被害人
    許能娥上衣檢驗，實難據此即認王克府有何不良意圖，從而
    被告二人前開所辯，亦無足採。
  (四)被告二人復辯稱：即使未置放安全設施，機車駕駛者王克府
    應能注意路面之高低差云云，然查：
  本件據至現場處理本案車禍之警員黃武智於上開原審審理時
    到場證稱：其係於當日6時47分許接獲通報等語，並有「金
    門縣警察局金沙警察所受理各項案件紀錄表」一紙在卷可證
    （詳原審卷第112頁、相驗卷第10頁），復參酌前開關於王
    克府有關本案車禍事發經過，亦與警員黃武智前揭證詞大致
    相符。而依據交通部中央氣象局編印「中華民國92年日出日
    沒時刻表」中，關於本件車禍事發當日，金門地區日出時間
    為6時41分，此有上開92年日出日沒時刻表在卷可按（見原
    審卷第178頁）。本院審酌王克府於本案車禍事發後，既因
    清晨時分無以求助而在原地待援，嗣最後始通知其家人前來
    送醫之時間及報案時間等情，認本件車禍事故發生時間，與
    王克府所言係6時15分左右應大致相近，本案車禍發生時間
    既係於92年12月14日上午6時15分許，與前述金門地區日出
    時間為6時41分對照以觀，可見本案車禍發生時間係於日出
    前無誤。
  王克府駕駛前開機車搭載其妻許能娥及載運海蚵由金沙鎮浦
    山里后宅23號住處出發從何厝往高坑方向行駛，欲往金湖鎮
    新市里菜市場賣海蚵，因環島北路路面整修，往中蘭路面車
    道因路面刨除而凹凸不平，途經該施工之何厝路段，因看到
    右側路面遭刨除，遂騎乘至左側對向尚未刨除路面之車道內
    ，迨行駛至系爭路段肇事現場時，係位於兩座路燈中間，適
    為照明度最低之地點等情，業據原審至系爭車禍事故路段現
    場勘驗明確，有前開勘驗筆錄在卷足憑（詳原審卷第195頁
    、196頁）。則王克府於日出前，光線不足之情況下，復行
    駛至兩座路燈間，其視線更顯不足，而本件施工現場於刨除
    路面與鋪設柏油路面間，均係黑色，復無交通錐等警告標誌
    提醒行人路面已有所改變，則王克府基於「右側路面係刨除
    ，左側路面係平坦」之認知下，當係認為右側路面雖因刨除
    顛簸而較左側路面為低，則其於發現對向有來車與燈光之情
    形下，因疏忽無法辨識系爭肇事路段右側部分已有鋪設柏油
    形成「左側路面較低，右側路面較高」，致兩車道中線有懸
    殊之高低差，已與其原先之認知有異，則其於變換車道靠右
    行駛時，衡諸一般常情，即有可能未注意到右側路面因已鋪
    設柏油致路面較左側未刨除路面之車道為高，且車道中線有
    高低差情形即有可能造成機車輪胎側面擦撞高低差處，而造
    成機車跌倒之危險情事發生。
  依上所述，本院審酌本件車禍肇事時間係在日出前，肇事地
    點復位於兩座路燈間，刨除路面與鋪設路面之顏色相近，車
    道中線交接處復無任何安全措施足資提醒行人路面狀況已有
    所改變，則機車駕駛者王克府於上開情況下，依一般騎車經
    驗以觀，實無法輕易且及時察覺系爭車道中線路面有高低差
    之情形。至於被告王志豪於原審雖辯稱：柏油路面與刨除路
    面之顏色不同云云，然基於上述理由，於夜間視線不佳情形
    下，其顏色之區別，衡情實無法輕易辨識，故被告王志豪所
    辯，亦不足採。
  (五)按工程進行中，應樹立警告標誌；道路施工路段亦應設置警
    告標誌，而警告標誌設置位置與警告標的物起點之距離，應
    配合行車速率，設置位置必須明顯，並不得少於安全停車視
    距。並於施工路段附近設置施工標誌，以告示前方道路施工
    ，車輛減速慢行或改道行駛，道路交通安全規則第143條前
    段、道路交通標誌標線號誌設置規則第22條第4款、第23條
    第4款、第142條分別定有明文。本件被告趙康、王志豪二人
    於前揭地點從事工程施作，本應依上開規定設置施工警告標
    誌以提醒行人，且依其等智識、經驗、能力，又無不能注意
    之情事，詎被告趙康、王志豪二人竟疏未注意於施工現場設
    置安全措施，適本案機車駕駛者王克府搭載被害人許能娥，
    於日出前，經過光線不明之處，因見對向有來車遂擬變換車
    道至右側車道時，因兩車道中線路面有高低差致機車失控倒
    地，使被害人許能娥向右倒地，致頭部右側撞擊地面受有顱
    內出血之傷害，嗣經送醫急救，仍宣告不治。可見被告趙康
    、王志豪二人顯有未注意於夜間施工現場設置警告標誌之過
    失甚明。
  (六)被告2人雖又辯稱：例假日非施工時段，無監督或管理工地
    現場是否有放置安全設施之作為義務云云。然證人即承辦本
    件系爭92年6月金沙鎮○○○○○路道路改善工程「高坑至
    沙美」之金沙鎮公所建設課聯絡人陳宇倫於本院前審審理時
    證稱：「上開工程施工計劃書第四章交通維持計畫，其中有
    記載：例假日期間不施工，保持交通順暢安全，所謂例假日
    期間不施工是指星期六、星期日不施工；保持交通順暢安全
    係指讓車輛可以正常通行不封閉道路。至於如何保持交通安
    全，就是在施工前、施工後都需要擺設交通錐；所謂施工前
    後，就是指施工前、施工中、施工後都要擺設交通錐，包含
    例假日期間也要擺設交通錐與夜間警示燈。因例假日鎮公所
    不上班，故施工單位在例假日是否有依照上開工程施工計劃
    書第四章交通維持計畫所規定在施工路段前後擺設交通錐與
    警示燈，可向該金沙鎮公所調取監工單位日報表及施工單位
    日報表即可知悉查明，其於99年11月9日在本院準備程序證
    述內容均屬實在。對於向金沙鎮公所調取提示之92年12月10
    日至12月15日之監工單位日報表及施工單位日報表，則無法
    看出本件系爭車禍發生當日施工單位有放置交通錐與警示燈
    」等語（詳前審99年度上更(二)字第4號卷第157頁至第159頁
    ；第100頁至第103頁），此外並有上開92年12月10日至12月
    15日之監工單位日報表、施工單位日報表、92年12月份「環
    島北路道路改善工程（高坑至沙美）」施工日報表影本與監
    工日報表影本在卷可證（見同上前審卷第134頁至第139頁；
    第140頁至第145頁；警卷第68頁、69頁、第79頁至第84頁，
    第101頁至第102頁、第111頁至第116頁）。故由證人陳宇倫
    上開證述可知，雖例假日期間不施工，惟施工單位仍須於系
    爭施工路段擺設交通錐與夜間警示燈等安全設施，藉以提醒
    車輛駕駛人注意，以避免發生交通事故等意外事件，被告2
    人上開辯解，顯係故意曲解施工計劃書所稱「例假日期間不
    施工，保持交通順暢安全」之真意，自無可採信。至於證人
    陳宇倫雖於前審另證稱：「例假日時本件施工單位有照其上
    開陳述內容，在路段前後擺設交通錐及警示燈」等語（詳同
    上前審卷第102頁），惟其於前審審理時卻又證稱：「（問
    ：上次準備程序時你說和發公司在例假日有無擺放交通錐及
    警示燈，在施工、監工日報表可以看得出來，你如何確定施
    工單位有無擺放？）在例假日期間我本人沒有看到，但是在
    施工期間我自己上下班時都有看到」等語（詳同上卷第15 8
    頁），而其前述所稱施工單位有擺設交通錐及警示燈之證詞
    ，除與前揭證人黃武智於原審審理時證稱：其於車禍案發當
    日到達車禍現場時並未看到任何警示標誌或拒馬等語不符；
    亦與被告趙康於原審審理時自承：本件系爭道路工程於施工
    後及夜間並無設置安全設施或警告標誌等語不合；且與前開
    92年12月10日至12月15日之監工單位日報表及施工單位日報
    表所載並無擺設交通錐與警示燈等事證不合；故證人陳宇倫
    上開所稱：例假日時本件施工單位有照其上開陳述內容在路
    段前後擺設交通錐及警示燈一節云云，與調查所得事證不符
    ，並非事實。
  (七)況本件車禍經送鑑定與覆議結果，均認施工單位於工程進行
    中，未設置適當警告標誌與設施，夜間未安裝警告燈，亦屬
    本件事故發生原因，此有福建省金門縣車輛行車事故鑑定委
    員會（93）鑑字第016號鑑定意見書、福建省金門縣車輛行
    車事故覆議鑑定委員會（93）覆鑑字第9308號鑑定意見書、
    國立交通大學行車事故鑑定意見書等各在卷可資佐證（見偵
    查卷第26頁、第68頁、第70頁）。
  (八)綜上所述，被告趙康、王志豪二人於系爭車禍路段因未設置
    適當之警告標誌與安全設施，致造成本件車禍，足認被告二
    人確有過失至明。又被告趙康、王志豪二人之過失行為與被
    害人許能娥因本件車禍死亡間，顯有相當因果關係。被告趙
    康辯稱，例假日期間因為要開放通行，故路中不用放置交通
    錐，其本人是依照施工計劃書來施作，並無過失；被告王志
    豪辯稱，事故發生時間是在例假日並非在施工中，被害人許
    能娥因車禍意外事故死亡是肇因其夫即王克府騎機車操作不
    慎所所造成；且因被害人許能娥死亡時間是在例假日並非在
    施工中，故與其本人業務無關；其本人並無過失各等情，均
    不足採信；另辯護人前開所辯，亦難採信。本件被告二人過
    失事證明確，渠等二人犯行均應可認定。
四、被告趙康為本件系爭工程工地之負責人（工地主任）及安全
    衛生主管，平日即以工地安全衛生事項之管理為業，另被告
    王志豪為本件系爭工程工地之路面刨除及柏油鋪設之人，雖
    非專責安全衛生管理，然其反覆執行上開行為所產生對於刨
    除路面及高低差路面應設置安全警告標誌之義務既知之甚明
    ，且奉工地負責人與安全衛生主管即被告趙康之指示，應設
    置安全警告標誌等安全設施，足認被告趙康、王志豪二人均
    屬執行業務之人至明。故核被告趙康、王志豪二人所為，均
    係犯刑法第276條第2項從事業務之人，因業務上之過失致人
    於死罪。
五、關於新舊法之比較適用：
  (一)本案被告趙康、王志豪二人行為後，刑法總則業於94年2月2
    日修正多數條文，並自95年7月1日起施行；而「被告行為後
    ，法律有變更者，適用行為時之法律；但行為後之法律有利
    於行為人者，適用最有利於行為人之法律」，修正後刑法第
    2條第1項定有明文；而適用最有利於行為人之法律，既曰法
    律，自較刑之範圍為廣，除法律有特別規定（如修正後刑法
    第2條第2項非拘束人身自由之保安處分適用裁判時法、修正
    後刑法施行法第9條之3規定等情形），應依其規定，或事關
    執行之緩刑宣告，或犯罪在刑法修正施行前，自首在刑法修
    正施行後之自首情況，或程序事項等規定（如刑法第40條沒
    收宣告之程序規定），均應適用裁判時之修正後刑法規定外
    ，其它情形仍應依刑法第2條第1項之規定為法律變更之比較
    適用。
  (二)本案被告二人行為後，刑法業於94年2月2日修正公布，並自
    95年7月1日起生效施行，刑法第276條第2項之業務過失致人
    於死罪，法定刑所得選科之罰金為3,000元以下罰金，據修
    正後刑法施行法增訂第1條之1：「中華民國94年1 月7日刑
    法修正施行後，刑法分則編所定罰金之貨幣單位為新臺幣。
    94年1月7日刑法修正時，刑法分則編未修正之條文定有罰金
    者，自94年1月7日刑法修正施行後，就其所定數額提高為30
    倍。但72年6月26日至94年1月7日新增或修正之條文，就其
    所定數額提高為3倍。」及刑法第33條第5款修正為：「主刑
    之種類如下：五、罰金：新臺幣一千元以上，以百元計算之
    」等規定，是依修正後之法律，刑法第276條第2項之業務過
    失致人於死罪所得選科之罰金刑最高為新臺幣90,000元、最
    低為新臺幣1,000元；然依被告等行為時之刑罰法律，即罰
    金罰鍰提高標準條例第1條前段規定得提高之倍數為2倍至10
    倍及刑法第33條第5款規定之罰金最低額1元計算，刑法第27
    6條第2項之業務過失致人於死罪所得選科之罰金刑最高額為
    銀元30,000元，最低額為銀元1元，經依現行法規所定貨幣
    單位折算新臺幣條例第2條換算為新臺幣，最高額雖與新法
    同為新臺幣90,000元，然最低額僅為新臺幣3元，經比較上
    述修正前、後之刑罰法律，自以被告等行為時關於科處罰金
    刑之法律較有利於被告二人。
  (三)經整體綜合比較上述修正前後條文，以行為時法較有利於被
    告二人，自應一體適用修正前刑法相關規定論科。
  (四)又上述所謂一體適用，係指與罪刑有關之本刑而言，並不包
    括易刑處分在內，易刑處分係刑罰執行問題，既與罪刑無關
    ，自應分別就新舊法所規定之有利不利為比較，而適用最有
    利於行為人之規定以定其易刑之折算標準。被告二人行為時
    即民國90年1月10日修正之刑法第41條第1項前段規定：「犯
    最重本刑為5年以下有期徒刑之刑之罪，而受6個月以下有期
    徒刑或拘役之宣告，因身體、教育、職業、家庭之關係或其
    他正當理由，執行顯有困難者，得以1元以上3元以下折算1
    日，易科罰金」；第2項規定：「併合處罰之數罪，均有前
    項情形，其應執行之刑逾6月者，亦同。」；而刑法修正施
    行前之易科罰金折算標準，修正前罰金罰鍰提高標準條例第
    2條前段規定（95年5月17日修正刪除，95年7月1日施行），
    就其原定數額提高為100倍折算1日，則刑法修正施行前易科
    罰金折算標準，應以銀元300元（即新臺幣900元）折算1日
    。查刑法第41條於被告二人行為後曾於94年2月2日經總統令
    修正公布為：「犯最重本刑為五年以下有期徒刑以下之罪，
    而受六個月以下有期徒刑或拘役之宣告者，得以新臺幣一千
    元、二千元或三千元折算一日，易科罰金。但確因不執行所
    宣告之刑，難收繳正之效，或難以維持法秩序者，不在此限
    。前項規定於述罪併罰，其應執行之刑未逾六月者，亦適用
     之。」。嗣該第41條第2項規業經民國98年1月21日總統以
    華總一義字第09800015611號令修正公布（97年12月30日經
    立法院修正三讀通過），並自98年9月1日施行（參照中華民
    國刑法施行法第10條之2）；惟該第41條繼於民國98年12月
    30日經總統以華總一義字第09800325491號令修正公布施行
    ，依98年12月30日修正公布施行之刑法第41條第1項前段規
    定：「犯最重本刑為五年以下有期徒刑以下之罪，而受六個
    月以下有期徒刑或拘役之宣告者，得以新臺幣一千元、二千
    元或三千元折算一日，易科罰金。但易科罰金，難收繳正之
    效或難以維持法秩序者，不在此限。」；第2項規定：「依
    前項規定得易科罰金而未聲請易科罰金者，得以提供社會勞
    動六小時折算一日，易服社會勞動。」；第3項規定：「受
    六月以下有期徒刑或拘役之宣告者，不符第一項易科罰金之
    規定者，得依前項折算規定，易服社會勞動。」；第8項規
    定：「第一項至第四項及第七項之規定於數罪併罰之數罪均
    得易科罰金或易服社會勞動，其應執行之刑逾六月者，亦適
    用之。」。經綜合比較新舊法易科罰金之折算標準，修正後
    之刑法之規定，並非較有利於被告，自應依刑法第2條第1項
    前段之規定適用有利於行為人之民國90年1月10日修正之刑
    法第41條第1項前段規定，諭知易科罰金之折算標準。依上
    說明，有關新、舊法關於刑法第41條易科罰金之規定，新法
    之規定並非較有利於於被告，爰依整體比較之結果，依修正
    後刑法第2條第1項前段之規定，適用行為時之舊法處斷。
  (五)按中華民國96年罪犯減刑條例業經立法院於96年6月15日三
    讀通過，嗣經總統於96年7月4日令公布，依同條例第16條規
    定，於96年7月16日施行。查上開被告趙康、王志豪二人犯
    罪行為時間，均係在96年4月24日以前，所犯之罪亦合於中
    華民國96年罪犯減刑條例第2條第1項第3款規定之減刑條件
    ，故上揭被告二人均有上開減刑條例之適用。
六、被告趙康、王志豪二人提起上訴，辯稱渠等二人對於被害人
    許能娥因本件車禍意外事故死亡並無過失，均否認有業務過
    失致人於死罪犯行云云，經核並無理由，均不足採。
七、檢察官依告訴人王從武之請求對於被告趙康、王志豪二人提
    起上訴略以：原審雖對被告二人判決有罪，然未審酌被告二
    人犯後並未賠償告訴人損失，故原審對被告二人量刑顯然過
    輕云云。惟查：原審於對被告二人量刑時，已於判決理由審
    酌說明「被告二人過失之情節，犯後之態度，復尚未與被害
    人家屬和解，而另一被告王克府之過失程度較重等一切情狀
    」（詳原審判決書第14頁），分別對於被告趙康、王志豪二
    人各判處有期徒刑6月、3月，並均諭知易科罰金之折算標準
    。經核原審於對被告二人量刑時，業已考量被告二人於犯後
    並未與被害人家屬達成民事和解，被告二人之過失情節及斟
    酌被害人家屬即本案機車肇事者王克府之過失程度較重等情
    ，而對於被告二人分別判處有期徒刑6月、3月，在量刑上尚
    稱妥適，並無過輕之情形，故檢察官提起本件上訴，亦無理
    由。至於被告二人犯後並未與被害人家屬達成民事和解部分
    ，自應由被害人家屬依循民事訴訟程序請求救濟，此乃另一
    民事損害賠償問題，併予敘明。
八、原審以被告趙康、王志豪二人業務過失致人於死罪事證明確
    ，認均係犯刑法第276條第2項業務過失致人於死罪，對於被
    告二人均予以論罪科刑，並依刑法第41條第1項規定，予以
    易科罰金，固非無見。惟查：
  (一)被告二人犯罪行為時間係在92年12月14日，合於中華民國96
    年度罪犯減刑條例之規定，原判決未及適用中華民國96年罪
    犯減刑條例第2條第1項第3款之規定對於被告二人予以減刑
    ，尚有未洽。
  (二)被告二人行為時即民國90年1月10日修正之刑法第41條第1項
    前段規定：「犯最重本刑為5年以下有期徒刑之刑之罪，而
    受6個月以下有期徒刑或拘役之宣告，因身體、教育、職業
    、家庭之關係或其他正當理由，執行顯有困難者，得以1元
    以上3元以下折算1日，易科罰金」；第2項規定：「併合處
    罰之數罪，均有前項情形，其應執行之刑逾6月者，亦同。
    」；惟被告二人行為後，原審判決時，刑法第41條曾於94年
    2月2日經總統令修正公布為：「犯最重本刑為五年以下有期
    徒刑以下之罪，而受六個月以下有期徒刑或拘役之宣告者，
    得以新臺幣一千元、二千元或三千元折算一日，易科罰金。
    但確因不執行所宣告之刑，難收繳正之效，或難以維持法秩
    序者，不在此限。前項規定於述罪併罰，其應執行之刑未逾
    六月者，亦適用之。」，然原審判決時，並未就上開刑法第
    41條規定為新舊法比較之適用說明，以適用有利於被告二人
    之修正前之舊法（即適用被告二人行為時之90年1月10日修
    正之刑法第41條），亦有未當。
九、被告二人與檢察官各提起上訴，雖均不足採，惟查原判決既
    有上開可議之處，顯屬無可維持，自應由本院將原判決關於
    被告趙康、王志豪二人部份撤銷，另為適法之判決，以期妥
    適。爰審酌被告趙康、王志豪二人均是從事營造工程業務多
    年，渠等二人任職服務之和發公司既承攬本件系爭金沙鎮○
    ○○○○段「環島北路道路改善工程」，被告趙康為系爭工
    程之工地主任與安全衛生主管，被告王志豪則擔任該工程路
    面施作之負責人並聽從被告趙康之指揮，則該二人對於施作
    環島北路「甲施工路段」路面、填補、刨除、密級配瀝青混
    凝土鋪設工程，攸關大眾用路與行的安全，自負有特別注意
    義務，應於施工路段與車道路面中線高低差處，設置護欄、
    拒馬、交通錐、警示燈等安全設施，提醒車輛與用路人注意
    ，防止與避免於施工中造成車輛與行人之意外事故發生，詎
    被告二人竟疏未於上開系爭施工路段與車道路面中線高低差
    處設置護欄、拒馬、交通錐、警示燈等安全設施，致王克府
    所駕駛之前揭機車，於右轉駛入原車道已鋪設柏油之路面時
    ，因兩車道路面中線交接處有高低落差之故，致王克府一時
    變換車道操控失當，造成人、車向右倒地後，使被害人許能
    娥頭部右側撞擊地面致顱內出血經送醫不治，造成無可挽救
    之遺憾，並使被害人家屬痛失至親，復參酌被告二人過失之
    情節、犯後之態度，至今仍未能與被害人家屬達成民事和解
    ，而本案駕駛機車之肇事者即被告王克府於本案車禍造成原
    因之過失程度較重，亦有前述鑑定機關之鑑定意見書在卷可
    證（鑑定意見認為王克府騎乘機車附載坐人後，不得另載物
    品；未注意車前狀況並採取必要安全措施及王克府駕駛輕型
    機車借道行駛，變換車道失控，為肇事原因）等一切情狀，
    改判處被告趙康、王志豪二人如主文第二項、第三項所示有
    期徒刑6月、3月，併均諭知易科罰金之折算標準。
十、又被告趙康、王志豪二人犯罪行為時間，均係在96年4月24
    日以前，所犯之罪亦均合於中華民國96年罪犯減刑條例第2
    條第1項第3款規定之減刑條件，皆應依上開減刑條例之規定
    予以減刑二分之一，爰就被告趙康部分減為有期徒刑3月，
    就被告王志豪部分減為有期徒刑1月又15日，併均諭知易科
    罰金之折算標準，以示懲儆。
據上論斷，應依刑事訴訟法第369條第1項前段、第364條、第299
條第1項前段，刑法第2條第1項前段、刑法276條第2項、民國90
年1月10日修正之刑法第41條第1項前段、刑法施行法第1條之1第
1項、第2項前段，修正前罰金罰鍰提高標準條例第2條，中華民
國96年罪犯減刑條例第2條第1項第3款、第7條、第9條，現行法
規所定貨幣單位折算新臺幣條例第2條，判決如主文。
本案經檢察官郭永發到庭執行職務。
中    華    民    國   100    年    10    月    31    日
                  刑事庭審判長法  官  吳昭瑩
                              法  官  劉家祥
                              法  官  黃光進
以上正本證明與原本無異。
如不服本判決，應於收受送達後十日內向本院提出上訴書狀，其
未敘述上訴之理由者並得於提起上訴後十日內向本院補提理由書
（均須按他造當事人之人數附繕本）。
                              書記官  李麗鳳
中    華    民    國   100    年    10    月    31    日
附錄本案論罪科刑法條全文：
刑法第二百七十六條
因過失致人於死者，處二年以下有期徒刑、拘役或二千元以下罰
金。
從事業務之人，因業務上之過失犯前項之罪者，處五年以下有期
徒刑或拘役，得併科三千元以下罰金。